---
title: "Laboratório de Carreiras"
lang: pt 
author: "Fernando Barbalho"
format: 
  html:
    code-fold: true
    self-contained: true
editor: visual
execute:
  warning: false
  message: false
  cache: true
---

## Perfil das carreiras do Poder Executivo Federal

Como as carreiras do executivo federal podem ser caracterizadas? Que grandes números podemos observar nas diversas carreiras? Quais estatísticas melhor definem as quantidades de servidores e remunerações de cada? É possível modelar agrupamentos de estágios de carreiras a partir dos dados? Essas são as perguntas que se quer responder nesse relatório

```{r setup}
#| echo: false
#| message: false
#| warning: false

library(tidyverse)
library(kableExtra)

busca_dados_cadastro <- function(ano, mes, faz_download= TRUE){

  diretorio_trabalho<-  paste0("data/sevidor_siape",ano,mes)

  if (faz_download){
    url_base<- sprintf("https://portaldatransparencia.gov.br/download-de-dados/servidores/%s%s_Servidores_SIAPE",ano,mes)

    print(url_base)


    download.file(url = url_base, destfile = "data/dado_servidor.zip", mode = "wb")

    unzip(zipfile = "data/dado_servidor.zip",exdir = diretorio_trabalho)


  }



  arquivo_trabalho<- paste0(diretorio_trabalho,"/",ano,mes,"_Cadastro.csv")

  library(readr)
  janitor::clean_names(read_delim(arquivo_trabalho,
                                  delim = ";", escape_double = FALSE, locale = locale(encoding = "LATIN1"),
                                  trim_ws = TRUE))

}


busca_dados_remuneracao <- function(ano, mes, faz_download= TRUE){

  diretorio_trabalho<-  paste0("data/sevidor_siape",ano,mes)

  if (faz_download){
    url_base<- sprintf("https://portaldatransparencia.gov.br/download-de-dados/servidores/%s%s_Servidores_SIAPE",ano,mes)

    print(url_base)


    download.file(url = url_base, destfile = "data/dado_servidor.zip", mode = "wb")

    unzip(zipfile = "data/dado_servidor.zip",exdir = diretorio_trabalho)


  }



  arquivo_trabalho<- paste0(diretorio_trabalho,"/",ano,mes,"_Remuneracao.csv")

  library(readr)
  janitor::clean_names(read_delim(arquivo_trabalho,
                                  delim = ";", escape_double = FALSE, locale = locale(decimal_mark = ",",
                                                                                      grouping_mark = ".", encoding = "LATIN1"),
                                  trim_ws = TRUE))
}


dados_servidores<- busca_dados_cadastro("2023","01", FALSE)
remuneracao_servidores<- busca_dados_remuneracao("2023","01", FALSE)

remuneracao_cadastro<-
  remuneracao_servidores %>%
  inner_join(dados_servidores, by = "id_servidor_portal")
  

```

## Algumas análises exploratórias

```{r}
#| echo: false
#| warning: false
#| message: false

num_carreiras<- NROW(unique(remuneracao_cadastro$descricao_cargo))

```

A tabela de cadastro de servidores apresenta uma coluna que informa a descrição do cargo. Essa é a coluna que usaremos para identificar as carreiras existentes no executivo federal. Por esta coluna conseguimos contar `r num_carreiras` cargos distintos. Esse número pode estar bem acima do número correto de carreiras controladas pelos sistemas de gestão de pessoal. Buscaremos então encontrar uma alternativa que possa chegar mais próximo à lista efetiva de carreiras. Abaixo há um início do detalhamento do racional que iremos utilizar.

Começando com análise da distribuição das carreiras por quantidade de servidores associados

```{r}
#| echo: true
#| warning: false
#| message: false
remuneracao_cadastro %>%
  filter(!is.na(classe_cargo)) %>%
  group_by(descricao_cargo) %>%
  summarise(
    quantidade  = n()
  ) %>%
  ggplot()+
  scale_x_log10() +
  geom_histogram(aes(x=quantidade), color = "white")
```

Pode-se perceber que há uma grande quantidade de cargos com 50 ou menos servidores. Esses cargos não são candidatos a representar uma carreira. Vamos refinar a análise eliminando todos os cargos que possuem até 49 servidores.

```{r}
#| echo: true
#| warning: false
#| message: false
remuneracao_cadastro %>%
  filter(!is.na(classe_cargo)) %>%
  group_by(descricao_cargo) %>%
  summarise(
    quantidade  = n()
  ) %>%
  filter(quantidade>=49) %>%
  ggplot()+
  scale_x_log10() +
  geom_histogram(aes(x=quantidade), color = "white")
```

Uma lista com os 10 cargos mais frequentes

```{r}

remuneracao_cadastro %>%
  filter(!is.na(classe_cargo)) %>%
  group_by(descricao_cargo) %>%
  summarise(
    quantidade  = n()
  ) %>%
  slice_max(order_by = quantidade, n=10) %>%
  kable()
  


```
